【裁判字號】    89,重訴,398
【裁判日期】    891108
【裁判案由】    清償借款
【裁判全文】
臺灣臺南地方法院民事判決                        八十九年度重訴字第三九八號
    原      告  保證責任臺南市第五信用合作社
    法定代理人  甲○○
                        送達.
    訴訟代理人  乙○○
    被      告  丁○○
                        身分證.
    訴訟代理人  丙○○  住臺南.
右當事人間請求清償借款事件，本院判決如左：
    主    文
被告應給付原告新台幣捌佰玖拾貳萬肆仟捌佰拾玖元，及自民國八十八年十一月十
六日起至清償日止，按年息百分之八點五計算之利息，並自民國八十八年十二月十七
日起至民國八十九年六月十六日止，按上開利率百分之十，自民國八十九年六月十七
日起至清償日止，按上開利率百分之二十計算之違約金。
訴訟費用由被告負擔。
    事    實
甲、原告方面：
一、聲明：求為判決如主文所示。
二、陳述：
  （一）訴外人陳永成於民國（下同）八十八年八月十六日邀同訴外人馬卜元為連帶
        保證人，向原告借款新台幣（下同）九百萬元，約定借款期間至一０三年八
        月十六日止，以每月為一期，按期平均攤還本息，利息則依年息百分之八點
        五計算，如未依約清償本息，即喪失期限利益，全部債務視為到期，且除應
        按原約定利率計付遲延利息外，逾期在六個月以內者，另按上開利率百分之
        十，逾期超過六個月者，另按上開利率百分之二十加付違約金。惟訴外人陳
        永成僅繳付本息至八十八年十一月十五日，本金尚積欠八百九十二萬四千八
        百三十九元未為清償，迭經催討均置之不理，依約其債務視為全部到期，應
        即清償前開所積欠之本金，並應依約給付遲延利息及違約金。詎訴外人陳永
        成於八十九年一月三十日死亡，其無配偶及直系血親卑親屬，依民法第一千
        一百三十八條之規定，其繼承人為第二順位即父母，惟其父母中僅母親即被
        告丁○○尚存，原告為此依消費借貸及繼承之法律關係，提起本訴，請求被
        告清償借款如聲明所示。
  （二）對被告答辯之陳述：
        (1)查陳永成係為了購屋而向原告借款，原告之經辦人員事前曾核對借款人陳
          永成本人與其身分證無誤，且確實詳盡地為徵信調查後，方同意本件借款
          ，而陳永成本人確於八十八年七月二十八日與原告完成對保手續並簽訂授
          信約定書，並提供其所有門牌號碼為台南縣永康市○○路二六四巷十三號
          之建物，及當時為其所有之台南縣永康市○○段五七０之一六、五七０之
          二０地號土地（上開土地嗣業經陳永成移轉登記予他人）為原告設定一千
          零八十萬元之最高限額抵押權，以擔保債權，有抵押權設定契約書及他項
          權利證明書可憑，嗣陳永成於八十八年八月十六日與原告書立借據後，原
          告隨即將九百萬元借款匯入其於原告處開立之活期儲蓄存款帳戶，有傳票
          可憑，又上開授信約定書、借據及陳永成之活期儲蓄存款帳戶印鑑卡上等
          簽名與印章均為同一，確為陳永成之親筆簽名，足徵原告與陳永成有消費
          借貸關係存在。
        (2)原告原以向鈞院聲請對陳永成及連帶保證人馬卜元核發支付命令方式請求
          清償本借款，鈞院於八十九年二月十八日對該二人核發支付命令，因陳永
          成早已於八十九年一月三十日死亡，致該支付命令就陳永成部分送達不到
          而失效，然連帶保證人馬卜元部分已於八十九年三月二十四日確定，由連
          帶保證人馬卜元承認本件借款言，足見陳永成確與原告存有消費借貸關係
          。
三、證據：提出借據影本一件、授信約定書影本一件、共用查詢單影本一件、轉帳收
    入傳票影本一件、他項權利證明書影本一件、抵押權設定契約書影本一件、活期
    儲蓄存款帳戶印鑑卡影本一件、本院八十九年度促字第七五九九號支付命令及確
    定證明書影本各一件、土地登記簿影本二件、建築改良物登記簿影本一件、土地
    登記謄本一件、建物登記謄本一件、戶籍謄本一件為證，並聲請傳訊證人馬卜元
    。
乙、被告方面：
一、聲明：求為判決駁回原告之訴。
二、陳述：被告不知道陳永成有向原告借款，也不知道他在原告處有開戶，陳永成死
    後留有多少遺產亦不清楚，陳永成生前與被告同住，其病死前幾天有跟被告說他
    有一間房子，被告亦感莫名其妙，陳永成買房子原告並不知情，又陳永成生前是
    做雜工，可能他有承包別人工程蓋鐵厝，陳永成死亡後，被告並沒有辦理拋棄繼
    承或限定繼承。
    理    由
一、原告起訴主張：訴外人陳永成為購屋付款，乃於八十八年八月十六日邀同訴外人
    馬卜元為連帶保證人，並提供其所有之房地為原告設定最高限額抵押權，向原告
    借款九百萬元，約定借款期間至一０三年八月十六日止，以每月為一期，按期平
    均攤還本息，利息則依年息百分之八點五計算，如未依約清償本息，即喪失期限
    利益，全部債務視為到期，且除應按原約定利率計付遲延利息外，逾期在六個月
    以內者，另按上開利率百分之十，逾期超過六個月者，另按上開利率百分之二十
    加付違約金，惟陳永成僅繳付本息至八十八年十一月十五日，本金尚積欠八百九
    十二萬四千八百三十九元未為清償，依約其債務視為全部到期，應即清償前開所
    積欠之本金，並應依約給付遲延利息及違約金之事實，雖據被告表示不知情，惟
    業經原告提出借據影本一件、授信約定書影本一件、共用查詢單影本一件、轉帳
    收入傳票影本一件、他項權利證明書影本一件、抵押權設定契約書影本一件、土
    地登記簿影本二件、建築改良物登記簿影本一件、土地登記謄本一件、建物登記
    謄本一件為證，被告亦自承陳永成於病死前幾天有跟伊說他有一間房子等語，且
    證人馬卜元亦證稱：八十八年八月十六日當天陳永成約伊去當連帶保證人向原告
    借款，陳永成的職業是蓋鐵厝，是伊老闆，都會叫伊去工作，陳永成說他的房子
    太小，他買了一間新房子，託伊去當連帶保證人，不然銀行不會借貸給他等語（
    詳見八十九年十月十六日言詞辯論筆錄），參以原告前曾就本件借款向本院聲請
    對陳永成及連帶保證人馬卜元核發支付命令，本院於八十九年二月十八日對該二
    人核發支付命令，陳永成部分因已死亡致送達不到而失效，然連帶保證人馬卜元
    部分已於八十九年三月二十四日確定，有原告所提出本院八十九年度促字第七五
    九九號支付命令及確定證明書影本各一件為證，堪認陳永成確係為購屋而邀馬卜
    元擔任連帶保證人向原告借款，並以其所有之房地不動產為原告設定最高限額抵
    押權；再陳永成在原告處開立活期儲蓄存款帳戶，原告即將借款匯入該帳戶交付
    陳永成，而該帳戶印鑑卡上陳永成之簽名及印章與系爭授信約定書、借據上陳永
    成之簽名與印章均為同一，亦據原告提出上開文書經本院比對屬實，是系爭借據
    及授信約定書確為陳永成本人親自簽立以向原告借款堪予認定，原告主張之事實
    堪信為真實。
二、按繼承，因被繼承人死亡而開始，又繼承人自繼承開始時，除本法另有規定外，
    承受被繼承人財產上之一切權利義務，民法第一千一百四十七條、第一千一百四
    十八條前段分別定有明文，查被告為借款人陳永成之繼承人，有戶籍謄本一件附
    卷可稽，被告復自承其於陳永成死亡後，並沒有辦理拋棄繼承或限定繼承等語，
    是揆諸前開規定，被告自應於陳永成死亡之時起，繼承陳永成之一切債權債務，
    而應就陳永成之本件借款債務負清償之責，應可認定。
三、從而，原告依消費借貸及繼承之法律關係，請求被告給付原告八百九十二萬四千
    八百三十九元，及自八十八年十一月十六日起至清償日止，按年息百分之八點五
    計算之利息，並自八十八年十二月十七日起至八十九年六月十六日止，按上開利
    率百分之十，自八十九年六月十七日起至清償日止，按上開利率百分之二十計算
    之違約金，為有理由，應予准許。
四、據上論結，本件原告之訴為有理由，依民事訴訟法第七十八條，判決如主文。
中    華    民    國      八十九      年      十一    月        八      日
                                  臺灣臺南地方法院民事第三庭
~B法      官  葉惠玲
右為正本係照原本作成
如對本判決上訴，須於判決送達後廿日內向本院提出上訴狀
中    華    民    國      八十九      年      十一    月        八      日
~B法院書記官  李珍瑩


司法院資訊處製作；財團法人民間司法改革基金會備份。
